ACORDAO-COMPLETO-2363665

ACÓRDÃO 2338/2019 ATA 38/2019 - PLENÁRIO

VISTOS, relatados e discutidos estes autos de recurso de revisão interposto por João Ribeiro de Lemos, ex-prefeito de Camaragibe/PE (gestão 2009/2012) , contra o Acórdão 12794/2016-TCU-Segunda Câmara;
ACORDAM os ministros do Tribunal de Contas da União, reunidos em sessão do Plenário, diante das razões expostas pelo relator, em:
9.1. conhecer do recurso de revisão, com fulcro nos arts. 32, inciso III, e 35, inciso III, da Lei 8.443/1992, para, no mérito, negar-lhe provimento.
9.2. dar ciência desta deliberação ao recorrente.

Recurso de revisão contra deliberação que julgou irregulares as contas do recorrente, condenando-o ao pagamento do débito apurado e aplicando-lhe multa, em virtude da impugnação parcial de despesas realizadas com recursos transferidos pelo Fundo Nacional de Assistência Social, na modalidade fundo a fundo, no exercício de 2009.

Município de Camaragibe - PE.

3. Recorrente: João Ribeiro de Lemos (XXX.279.674-XX).

13.1. Ministros presentes: José Mucio Monteiro (Presidente), Walton Alencar Rodrigues, Benjamin Zymler, Aroldo Cedraz, Raimundo Carreiro e Vital do Rêgo (Relator).
13.2. Ministros-Substitutos convocados: Augusto Sherman Cavalcanti e Marcos Bemquerer Costa.

João Ribeiro de Lemos

VITAL DO RÊGO

Ministro-Substituto André Luís de Carvalho.

Adoto como relatório a instrução elaborada no âmbito da Secretaria de Recursos (peça 41) , a seguir transcrita, que contou com a anuência do corpo diretivo daquela unidade (peças 42 e 43) e do representante do Ministério Público junto ao TCU (peça 44) :
INTRODUÇÃO
Trata-se de recurso de revisão (peça 33) interposto por João Ribeiro de Lemos contra o Acórdão 12794/2016-TCU-Segunda Câmara (peça 15) , que apresenta o seguinte teor:
9.1. considerar revel o Sr. João Ribeiro de Lemos, nos termos do art. 12, § 3º, da Lei nº  8.443, de 16 de julho de 1992;
9.2. julgar irregulares as contas de João Ribeiro de Lemos, com fundamento nos arts. 1º, inciso I, 16, inciso III, alínea "c", 19, caput, e 23, inciso III, da Lei 8.443, de 1992, e nos arts. 1º, inciso I, 209, incisos III,  210 e 214, inciso III, alínea "a", do Regimento Interno do TCU, para condená-lo ao pagamento das quantias a seguir especificadas, com a fixação do prazo de 15 (quinze) dias, a contar da notificação, para comprovar, perante o Tribunal, o recolhimento da dívida aos cofres do Fundo Nacional de Assistência Social, atualizada monetariamente e acrescida dos juros de mora, calculados a partir das datas discriminadas até a data do recolhimento, abatendo-se, na oportunidade, os valores eventualmente ressarcidos, na forma da legislação em vigor:
	Detalhamento do Débito

	Valor Original (R$) 
	Data da Ocorrência

	ProJovem Adolescente - PBV I

	18.843,75
	20/02/2009

	18.843,75
	25/03/2009

	18.843,75
	14/04/2009

	18.843,75
	12/05/2009

	18.843,75
	18/06/2009

	18.843,75
	27/07/2009

	18.843,75
	11/09/2009

9.3. aplicar ao Sr. João Ribeiro de Lemos a multa prevista no art. 57 da Lei 8.443/1992, no valor de R$ 90.000,00 (noventa mil reais) , fixando-lhe o prazo de 15 (quinze) dias, a contar da notificação, para que comprove, perante o Tribunal, o recolhimento da dívida aos cofres do Tesouro Nacional, atualizada monetariamente na forma da legislação em vigor;
9.4. autorizar, caso requerido, nos termos do art. 26 da Lei nº 8.443, de 1992, o parcelamento das dívidas constantes deste Acórdão em até 36 (trinta e seis) parcelas mensais e sucessivas, sobre as quais incidirão a atualização monetária e os correspondentes acréscimos legais, esclarecendo ao responsável que a falta de pagamento de qualquer parcela importará no vencimento antecipado do saldo devedor (art. 217, § 2º, do RITCU) , sem prejuízo das demais medidas legais;
9.5. autorizar, desde logo, a cobrança judicial das dívidas constantes deste Acórdão, nos termos do art. 28, inciso II, da Lei nº 8.443, de 1992, caso não atendidas as notificações; e
9.6. enviar cópia deste Acórdão, bem como do Relatório e da Proposta de Deliberação que o fundamenta, à Procuradoria da República no Estado de Pernambuco, nos termos do art. 16, § 3º, da Lei nº  8.443, de 1992, para o ajuizamento das ações penais e civis cabíveis.
HISTÓRICO
A presente tomada de contas especial foi instaurada pela Subsecretaria de Planejamento e Orçamento do então Ministério do Desenvolvimento Social e Combate à Fome (MDS) em desfavor de João Ribeiro de Lemos, ex-prefeito de Camaragibe/PE (gestão: 2009/2012) . A instauração decorreu da impugnação parcial das despesas realizadas com recursos transferidos pelo Fundo Nacional de Assistência Social (FNAS) , na modalidade fundo a fundo, para a aplicação nos serviços de Proteção Social Básica (PSB) e de Proteção Social Especial (PSE) , no exercício de 2009, relativamente ao programa Projovem Adolescente.
1.1. Foi responsabilizado João Ribeiro de Lemos, exprefeito. As contas foram julgadas irregulares e ele foi condenado em débito que soma R$ 131.906,25. Foi-lhe aplicada multa no valor de R$ 90.000,00.
1.2. Os seguintes fatos sintetizam adequadamente os motivos da condenação:
	a) de acordo com o art. 35 da Portaria/MDS 171/2009, "O valor de referência da parcela mensal do cofinanciamento federal ao Projovem Adolescente - Serviço Socioeducativo, por meio do Piso Básico Variável I, será de R$ 1.256,25 (um mil, duzentos e cinquenta e seis reais e vinte e cinco centavos) para cada coletivo, conforme definido no art. 13";
	b) consta da Nota Técnica 6.302/2013 (peça 1, p. 80) que o Município de Camaragibe/PE comprometeu-se a realizar 28 coletivos de jovens, mas não iniciou as atividades de 15 deles. Por isso, o ministério solicitou a devolução dos valores repassados para o custeio das atividades desses 15 coletivos entre janeiro e julho de 2009. Cada parcela mensal somou R$ 18.843,75 (15 x R$ 1.256,25) , e a compreensão das 7 parcelas resultou no total de R$ 131.906,25.
	c) o responsável foi citado por esta Corte (conforme aviso de recebimento de peça 9) , mas não apresentou defesa. Considerado revel, foi condenado ao ressarcimento da quantia discriminada acima em razão de não ter feito prova da boa e regular aplicação de recursos que geriu.
1.3. Examina-se, nesta oportunidade, o recurso de revisão (peça 33) interposto por João Ribeiro de Lemos.
EXAME DE ADMISSIBILIDADE
Ratifica-se a proposta de conhecimento do recurso formulada nos exames de peças 34/35 e acolhida pelo Relator, Ministro Vital do Rêgo, conforme Despacho de peça 39.
EXAME DE MÉRITO
Delimitação do recurso
1.4. A insurgência contra o acórdão condenatório é baseada nas seguintes questões, examinadas na sequência:
houve comprovação da execução das atividades relativas a 15 coletivos (grupos) de jovens no âmbito do Programa Nacional de Inclusão de Jovens (execução física) e da boa e regular aplicação dos recursos do Projovem Adolescente (execução financeira) ;
o atraso na apresentação de documentos é justificado;
a aplicação de multa pelo acórdão recorrido deve ser suprimida em razão do afastamento do débito.
Da análise da execução física e da aplicação dos recursos
	Razões recursais
1.5. O recorrente alega que os recursos por cuja gestão foi condenado foram devidamente empregados, como atestam as provas trazidas com este recurso, que evidenciam o nexo de causalidade entre despesas realizadas com esses valores e a consecução do programa a que destinados.
Análise
1.6. Os documentos trazidos constam da peça 32. Tratam-se de evidências referentes a movimentação bancária (peça 32, p. 1-9) e relação de empenhos (peça 32 p. 10-86) .
1.7. O programa Projovem Adolescente é Regulamentado pela Portaria 171/2009 do Ministério do Desenvolvimento Social e Combate à Fome. Seu objetivo pode ser caracterizado como a promoção do desenvolvimento de adolescentes de quinze a dezessete anos (art. 4º da portaria) . 
1.8. Para alcançar esse objetivo, é legítima a realização de despesas em itens como pagamentos de pessoal para prestação de serviços sócio educativos (art. 18) , com equipamentos como lousa, projetores e máquinas fotográficas (art. 28) e com materiais de consumo imprescindíveis para a realização de encontros e oficinas (art. 27) e assemelhados.
1.9. Os documentos trazidos efetivamente são compatíveis com esse tipo de despesa. Há menções ao custeio de diversos itens, tais como pagamento de pessoal, lanches, montagem de circo e atendimentos a crianças e adolescentes por entidades como o Serviço Social da Indústria.
1.10. Ocorre que esses documentos não são suficientes para elidir o cabimento da devolução dos recursos. Como visto no item 2.2.b, a liberação financeira ocorreu para o custeio de 28 coletivos, mas quinze deles não tiveram atividades iniciadas. Na Nota Técnica de peça 1, p. 80/82, está consignado que o próprio "município encaminhou ao DPSB/SNAS/MDS instrumental comunicando que não iniciou as atividades de quinze coletivos de jovens".
1.11. Assim, pelo que consta dos autos, é possível que as despesas realizadas tenham beneficiado número menor de adolescentes, contrariando os termos da política pública instituída. Isso caracteriza irregularidade capaz de ensejar a condenação do recorrente em débito. 
1.12. Como destacado no Acórdão 3.890/2017-TCU-1ª Câmara, "repousa sobre o responsável o ônus de produzir defesa especificada, sob pena de presumirem-se verdadeiras as alegações de fato não impugnadas (CPC, 341) ". No caso, a alegação de fato imputada foi justamente a ausência de benefícios a quinze coletivos de jovens, e isso não é impugnado pelos documentos apresentados. O que se caracteriza, portanto, é falta da execução física do objeto do programa nos termos estabelecidos pelas normas que o regem. 
1.13. Embora isso seja suficiente para motivar a condenação, vale destacar também que os documentos não possuem força probatória bastante sequer para atestar que as despesas foram regularmente realizadas. Isso porque não estão acompanhados de outros documentos de despesas, como notas fiscais e recibos, capazes de demonstrar o nexo de causalidade que vincule os itens a que se referem aos recursos do programa.
1.14. Assim, a documentação não é conclusiva sobre a geração de benefícios ao município quanto a alguma das despesas, inviabilizando o exame da caracterização de mero desvio de finalidade, o que poderia atrair a responsabilidade ao município.
Atraso na apresentação de documentos
	Razões recursais
1.15. O recorrente alega que as evidências foram trazidas com atraso porque não foi a pessoa que assinou o recebimento do ofício de citação.
	Razões recursais
1.16. O ofício foi entregue na Estrada da Aldeia, Km 9, Condomínio Divinópolis, 43 - Aldeia (peça 9) . Esse era o endereço do recorrente constante, na época e até os dias atuais, da base da Receita Federal (peças7 e 40) .
1.17. Como consignado no Acórdão 5419/2017-TCU-Segunda Câmara, "não há no âmbito deste Tribunal a obrigatoriedade de citação pessoal do responsável, mas apenas de entrega do ofício citatório no endereço do destinatário obtido em fonte de dados oficial, a exemplo da base da Receita Federal".
1.18. Além disso, há vários avisos de recebimento encaminhados ao recorrente relativos à irregularidade pela qual foi condenado (peça 1, p. 52, 68, 78 e 94) . Desse modo, a demora na prestação de contas não está justificada.
Insubsistência da multa
	Razões recursais
1.19. O recorrente entende que a aplicação de multa do acórdão recorrido deve ser afastada em razão da natureza acessória da punição, uma vez que sua condenação em débito deve ser elidida.
	Análise
1.20. Não há motivos para rever a condenação do recorrente em débito, de modo que a multa não deve ser elidida.
CONCLUSÃO
Da análise antecedente decorre que:
não há provas da execução das atividades relativas a 15 coletivos (grupos) de jovens no âmbito do Programa Nacional de Inclusão de Jovens (execução física) , tampouco da boa e regular aplicação dos recursos do Projovem Adolescente;
o atraso na apresentação de documentos não é justificado;
a aplicação de multa pelo acórdão recorrido deve subsistir porque o cabimento do débito não foi elidido.
PROPOSTA DE ENCAMINHAMENTO
Ante o exposto, submetem-se os autos à consideração superior, propondo-se, com fundamento nos arts. 32, I, e 33 da Lei 8.443/1992:
a)  conhecer do recurso de reconsideração interposto contra o Acórdão 12794/2016-TCU-Segunda Câmara e, no mérito, negar-lhe provimento;
b)  encaminhar os autos à Secex/PE para dar ciência da decisão ao recorrente e adotar as demais providências previstas no art. 54 da Resolução-TCU 259/2014.
	É o relatório.

8.1. Leonardo Lins e Silva (OAB/PE 38.206) e outros, representando João Ribeiro de Lemos.

Procurador Marinus Eduardo De Vries Marsico.

RECURSO DE REVISÃO. PROGRAMA PROJOVEM ADOLESCENTE. RECURSOS REPASSADOS NA MODALIDADE FUNDO A FUNDO. NÃO COMPROVAÇÃO DA REGULAR APLICAÇÃO DA INTEGRALIDADE DOS RECURSOS ENVOLVIDOS. ARGUMENTOS E DEMAIS DOCUMENTOS RECURSAIS INSUFICIENTES PARA ELIDIR A CONDENAÇÃO. NÃO PROVIMENTO.

TOMADA DE CONTAS ESPECIAL (TCE)

Secretaria de Recursos (Serur).

Tratam os autos de recurso de revisão interposto por João Ribeiro de Lemos, ex-prefeito de Camaragibe/PE (gestão 2009/2012) , contra o Acórdão 12794/2016-TCU-Segunda Câmara, por meio do qual o recorrente teve suas contas julgadas irregulares, foi condenado ao pagamento do débito apurado e lhe foi aplicada multa fundada no art. 57 da Lei 8.443/1992, no valor de R$ 90.000,00.
A condenação foi decorrente da impugnação parcial das despesas realizadas com recursos transferidos pelo Fundo Nacional de Assistência Social (FNAS) , na modalidade fundo a fundo, para a aplicação nos serviços de Proteção Social Básica (PSB) e de Proteção Social Especial (PSE) , no exercício de 2009, relativamente ao programa Projovem Adolescente.
As despesas foram impugnadas em virtude da constatação da Nota Técnica 6.302/2013 (peça 1, p. 80) de que o Município de Camaragibe/PE teria se comprometido a realizar atividades em 28 coletivos (grupos) de jovens no âmbito do referido programa, mas não iniciou as atividades de 15 deles, o que resultou no débito a que foi condenado o recorrente.
O recorrente alegou, em apertada síntese, que: (i) houve a regular aplicação dos recursos públicos, na forma da documentação juntada extemporaneamente a este processo; e (ii) o atraso na entrega da referida documentação se deu por motivos alheios à vontade do recorrente, já que a notificação deste Tribunal não lhe foi entregue pessoalmente.
A Secretaria de Recursos (Serur) analisou as razões de justificativa apresentadas e propôs que fosse negado provimento ao recurso em exame, por considerar não elididas as irregularidades que motivaram a condenação ora recorrida.
Tal pronunciamento contou com a anuência do MPTCU, neste ato representado pelo Procurador Marinus Eduardo De Vries Marsico (peça 44) .
Após esse breve histórico, passo ao exame de mérito deste recurso.
De início, deve ser conhecido o recurso, uma vez preenchidos os requisitos de admissibilidade.
No mérito, concordo com as conclusões da unidade técnica, motivo pelo qual adoto as instruções transcritas no relatório precedente, desde já, como minhas razões de decidir, sem prejuízo das seguintes considerações.
Como bem asseverou a unidade técnica, a condenação em débito decorreu da não comprovação da realização de atividades em 15 dos 28 grupos de jovens, a qual se comprometeu a municipalidade no âmbito do Programa Projovem Adolescente.
Considerando que a documentação apresentada pelo recorrente, nesta etapa processual, não havia sido examinada pelo órgão concedente, determinei a realização de diligência para que o Ministério do Desenvolvimento Social se pronunciasse sobre os novos elementos trazidos aos autos. 
A manifestação daquele ministério, juntada aos autos à peça 50, ratifica a conclusão da unidade técnica de que os documentos apresentados pelo recorrente não são aptos a elidir a condenação recorrida. 
Conforme consignado na Nota Técnica 6.302/2013 (peça 1, p. 80-82) , o próprio município informou ao Ministério do Desenvolvimento Social que 15 grupos, dos originalmente previstos, não tiveram suas atividades iniciadas.
Ainda que a documentação acostada no recurso em exame tenha pertinência com as despesas relacionadas ao programa, não tem o condão de comprovar o benefício aplicado à totalidade dos grupos a que se comprometeu originalmente a municipalidade, nem contraditar a comunicação realizada pela própria municipalidade de que não executaria atividades em 15 desses grupos.
Dessa forma, não há elementos nos autos suficientes para afastar a condenação ora recorrida.
Acompanho, ainda, o posicionamento da unidade técnica e não acolho a alegação do recorrente de que sua revelia decorreu da ausência de notificação pessoal. A citação do responsável foi encaminhada ao endereço constante do Sistema da Receita Federal (peças 7 e 40) , não havendo, na linha da jurisprudência assente desta Corte de Contas, a obrigatoriedade de citação pessoal do responsável, mas apenas de entrega do ofício citatório no endereço do destinatário obtido em fonte de dados oficial, como ocorreu no caso concreto.
	Assim, VOTO no sentido de que o Tribunal adote o acórdão que ora submeto à deliberação deste colegiado.
TCU, Sala das Sessões Ministro Luciano Brandão Alves de Souza, em 2 de outubro de 2019.
Ministro VITAL DO RÊGO 
Relator